【裁判字號】    99,訴,335
【裁判日期】    990729
【裁判案由】    確認委任關係及股東權不存在
【裁判全文】
臺灣臺中地方法院民事判決  99年度訴字第335號
原      告  甲○○○
            乙○○
兼  共  同
訴訟代理人  丙○○
被      告  佑劼五金器材股份有限公司
法定代理人  丁○○
            戊○○
上列當事人間請求確認委任關係及股東權不存在事件，經本院於
民國99年7月12日言詞辯論終結，判決如下：
    主      文
確認原告甲○○○與被告間之股東權不存在。
確認原告丙○○與被告間之董事委任關係及股東權不存在。
確認原告乙○○與被告間之監察人委任關係及股東權不存在。
訴訟費用由被告負擔。
    事實及理由
壹、程序方面：
一、本件被告經合法通知，未於言詞辯論期日到場，核無民事訴
    訟法第386條各款所列情形，爰依原告之聲請，由其一造辯
    論而為判決。
二、按解散或經中央主管機關撤銷或廢止登記之公司，應行清算
    ；解散之公司，於清算範圍內，視為尚未解散；股份有限公
    司之清算，以董事為清算人，但本法或章程另有規定或股東
    另選清算人時，不在此限，公司法第24條、第26條之1、第2
    5條、第322條第1項分別定有明文。查被告公司業經經濟部
    以民國（下同）87年11月3日建三字第253391號函解散登記
    ，是被告公司即應清算程序，而卷附被告章程並未對清算人
    之選任設有規範，亦未見被告公司股東另行選任清算人，並
    向本院聲請呈報清算人，有本院民事紀錄科查詢表附卷可憑
    。又原告主張其並非被告公司董事、監察人，亦非股東，本
    件並非公司與董事間訴訟，且監察人亦提起本件訴訟，即無
    由監察人代表公司以免董事相互間有循私之舉之必要。故原
    告對被告公司提起本件訴訟，應以被告公司清算人即全體董
    事（除原告外，其餘為丁○○、戊○○）為法定代理人，合
    先說明。
貳、實體方面：
一、兩造主張及陳述：
  (一)原告主張：訴外人丁○○、黃玉媛、戊○○、康炳齊及康劼
    於79年間出資並設立佑劼國際有限公司，後於80年11月15日
    召開股東臨時會決議變更公司組織為佑劼五金廠股份有限公
    司，並於股東同意書上偽造原告甲○○○及乙○○之簽名及
    印章，使其二人成為該公司之股東。其後復於81年6月22日
    更名為佑劼五金器材股份有限公司即本件被告，並改選董事
    及監察人為原告丙○○及乙○○，且增加丙○○為被告公司
    之股東。嗣被告於87年10月23日經股東臨時會議決議解散，
    並經經濟部以前開函文解散登記。原告等3人從未投資被告
    公司，亦未曾參與被告公司之運作或出席任何會議，原告等
    自始至終均不知悉已遭被告冒名入股及選任董事、監察人等
    情事，且核其簽名及印章亦均屬偽造，原告等確無入股被告
    公司及任職董事及監察人。直至98年8月間，原告丙○○接
    獲法務部行政執行署台中行政執行處（下稱台中行政執行處
    ）98年7月31日中執乙90年營所稅執專字第00094929號函命
    被告負責人丁○○須提出公司之財務報表等情，並將原告丙○○列為被告公司之法定清算人時，始知遭冒名列為公司董
    事乙事，惟原告等從未參與被告公司股東會，且未簽立願任
    同意書，是與被告公司間之委任關係自始不存在，原告丙○○及乙○○自非公司之董事及監察人，而原告等三人亦非被
    告公司之股東。本件原告等既均未曾投資被告，亦未參與公
    司事務，而係遭他人冒用名義登記為被告公司之股東，且原
    告丙○○及乙○○亦係分別遭人冒名登記為公司董事及監察
    人，是原告等三人是否為被告公司之股東、原告丙○○及乙○○與被告間關於董事及監察人委任關係不明，將致原告在
    私法上之地位有受侵害之危險，而此種不安之狀態，得以確
    認判決加以除去，是原告提起本件確認之訴，應屬有據等語
    。並聲明：如主文所示。
  (二)原告對於被告抗辯之陳述：
    1.被告之法定代理人丁○○與原告甲○○○係母子關係、與
      原告丙○○、乙○○係同母異父之兄妹關係，原同居一屋
      行動自如，是戶口名簿等相關文件存放家中，取閱容易。
      按投資事關資金盈虧，本應審慎評估，當年原告丙○○、
      乙○○年紀尚輕、身無分文，外出求學期間，有何籌款能
      力，且未曾聽過丁○○告知，欲將原告等人登記為被告公
      司股東、監察人等，又原告等均未曾簽具授權書、同意書
      等類文件交付被告，上開文件上原告等之簽名及印章均為
      被告偽造，連原告甲○○○名字也簽錯。是丁○○誆稱「
      均已徵求原告等人之口頭同意」等語，顯為其卸責、搪塞
      之詞，不足採信。
    2.關於被告答辯於結束營業後，被告之法定代理人丁○○10
      年來尚與原告等人保持聯絡，以表明其未規避責任云云。
      丁○○與原告等具血緣關係，保持聯繫乃天經地義，惟被
      告公司應負之法律責任與原告等人本無涉，自應由被告自
      行負責處理。原告等受此無枉之災，認為有釐清真相之必
      要，以免被告公司日後再衍生損及原告等權益之情事。
  (三)被告未於言辯論期日到場，惟以書狀辯稱：本件被告為小型
    企業公司，被告法定代理人丁○○與原告甲○○○是母子關
    係，與原告丙○○、乙○○是同母異父之兄妹關係。被告更
    名改組前，均曾徵求當事人之口頭同意，並取得其個人資料
    ，關於更名改組之作業均委託會計師處理，被告法定代理人
    丁○○自始至終從未企圖改變和規避法定代理人應負之責任
    。被告因發生財務危機，不得已停工歇業，其後，被告法定
    代理人丁○○並舉家遷移至潭子鄉○○路○段41號5樓，時間
    長達10年，其間與原告一直保持聯絡，是丁○○從未企圖規
    避與原告等之聯繫。嗣後被告公司因欠稅問題，經判定需補
    繳稅額，因台中縣稅捐稽徵處之追繳公文書，均直接寄往被
    告原租賃之地址，惟被告已倒閉，房東亦無轉交被告收執，
    以致被告無法於法定時間內異議，而遭台中行政執行處執行
    ，並將原告丙○○列為清算人。本件被告既無隱瞞之動機，
    亦無逃避之事實，原告之訴實無理由等語，並聲明：原告之
    訴駁回。
三、得心證之理由：
  (一)按確認之訴非原告有即受確認判決之法律上利益者，不得提
    起。所謂即受確認判決之法律上利益，係指法律關係之存否
    不明確，原告主觀上認其在法律上之地位有不安之狀態存在
    ，且此種不安之狀態，能以確認判決將之除去者而言，若縱
    經法院判決確認，亦不能除去其不安之狀態者，即難認有受
    確認判決之法律上利益，有最高法院52年台上字第1240號判
    例可參。本件原告主張係被冒名登記為被告之股東及董事、
    監察人，但為被告所否認，甚至台中行政執行處於執行時尚
    將原告丙○○列為被告公司之法定清算人，是原告提起本件
    訴訟應認有確認利益。
  (二)原告主張之前揭事實，業據其提出佑劼國際有限公司變更登
    記事項卡影本、佑劼國際有限公司公司章程影本、佑劼五金
    廠股份有限公司股東臨時會議事錄影本、佑劼五金廠股份有
    限公司變更登記事項卡影本、股東同意書影本、佑劼五金廠
    股份有限公司股東名冊影本、佑劼五金器材股份有限公司變
    更登記事項卡影本、佑劼五金器材股份有限公司股東名簿影
    本、法務部行政執行署台中行政執行處函影本、財政部中區
    國稅局繳款收據影本等為證，雖被告辯稱：本件被告為小型
    企業公司，被告法定代理人丁○○與原告甲○○○是母子關
    係，與原告丙○○、乙○○是同母異父之兄妹關係，被告更
    名改組前，均曾徵求當事人之口頭同意，並取得其個人資料
    ，關於更名改組之作業均委託會計師處理云云，惟查，本件
    原告等3人既否認有投資入股被告公司，亦未曾參與被告公
    司之運作或出席任何會議，且核其簽名及印章亦均屬偽造等
    情，被告即應對於原告確實同意入股為股東，且相關會議之
    簽名及印章均屬真正等積極事實負舉證責任，惟被告並未舉
    證以實其說，已難謂合，且查被告公司相關80年11月15日之
    股東同意書，其上記載關於原告之甲○○○、乙○○之手寫
    簽名，均係出於同一人之筆跡，且原告孫王「慧」敏之名字
    亦誤寫為孫王「惠」敏，而其他81年間之股東名簿、81年11
    月21日股東臨時會議事錄及董事會議事錄等，其上所載原告
    姓名均係繕打字體，簽名欄僅蓋用印文，難認原告本人確有
    參與入股或開會之事實，並據本院調取被告公司登記項案卷
    查閱無訛，況原告亦曾就被告及其法定代理人丁○○、戊○○等人涉嫌偽造文書等罪提出刑事告訴，雖業經臺灣臺中地
    方法院檢察署檢察官以98年度偵字第20335號為不起訴處分
    在案，惟該不起訴處分所持之理由係以本案已罹於追訴時效
    等情，並經本院調取該偵查卷證查閱無誤，亦可佐參原告若
    非本諸其所主張事實之確信，當不致心存僥倖干冒刑事誣告
    罪而提出該刑事告訴之情，綜合上情以觀，原告之上開主張
    應屬非虛。
  (三)綜前所述，本件原告主張其等既無出資入股，亦未被選任為
    被告公司董事、監察人等情為可採。從而，原告起訴請求：
    (1)確認原告甲○○○與被告間之股東權不存在、(2)確認原告
    丙○○與被告間之董事委任關係及股東權不存在、(3)確認原
    告乙○○與被告間之監察人委任關係及股東權不存在，洵屬
    有據，應予准許。
  (四)本件判決之基礎已臻明確，兩造其餘之攻擊防禦方法及舉證
    ，核與判決無影響，毋庸一一論列，併此敘明。
四、一造辯論及訴訟費用負擔之依據：民事訴訟法第385條第1項
    前段、第78條。
中    華    民    國    99    年    7    月     29    日
                  民事第四庭    法  官  張國華
正本係照原本作成。
如對本判決上訴，須於判決送達後20日內向本院提出上訴狀。如
委任律師提起上訴者，應一併繳納上訴審裁判費。
中    華    民    國    99    年    7    月     29    日
                                書記官  王麗麗

司法院資訊處製作；財團法人民間司法改革基金會備份。
